【裁判字號】    97,上,272
【裁判日期】    970812
【裁判案由】    返還房屋等
【裁判全文】
臺灣高等法院民事判決                   97年度上字第272號
上 訴 人   丙○○
           己○○
           辛○○
           戊○○
           丁○○
           庚○○
共      同
訴訟代理人 楊岱樺律師
被  上訴人 甲○○
           乙○○○
           壬○○
共      同
訴訟代理人 王建中律師
上列當事人間請求返還房屋事件，上訴人對於中華民國96年12月
28日臺灣板橋地方法院三重簡易庭96年度訴字第637號第一審判
決提起上訴，本院於97年7月29日言詞辯論終結，判決如下：
    主  文
上訴駁回。
第二審訴訟費用由上訴人負擔。
    事實及理由
一、被上訴人主張：
  (一)坐落台北縣三重市○○段808地號土地（下稱系爭土地），
    及其上門牌號碼為台北縣三重市○○街182號房屋（如附圖
    所示A1部分，二層部分未經保存登記，下稱系爭房屋），為
    伊等所共有。約於民國（下同）58年間，被上訴人甲○○之
    先父，亦即被上訴人乙○○○之先夫丁履森將系爭房屋及所
    坐落之基地借予訴外人楊文芳（即被上訴人甲○○之舅舅）
    使用，楊文芳並於系爭房屋前後增建如附圖所示A2及B部分
    建物，而與系爭房屋，無論在屋頂、天花板、屋內之樑柱等
    構造上，均連成一棟完整之建物，客觀上應屬同一建物，該
    增建部分已不能視為獨立之不動產，而附合為系爭房屋之重
    要成分，依民法第811條之規定，應由伊等取得該增建部分
    之所有權。嗣因訴外人楊文芳業已死亡，上訴人為其繼承人
    ，伊等乃依民法第472條第4款、同法第470條第2項等規定，
    於93年11月8日以存證信函向上訴人表示終止使用借貸契約
    之意思表示，並請求返還系爭房屋，非但未獲置理，上訴人
    反於同年月17日以存證信函函覆伊等稱：「有權合法占有」
    云云，而拒絕遷讓交還系爭房屋。為求慎重，伊等以起訴狀
    繕本之送達，作為終止上開使用借貸契約之意思表示，伊等
    自得本於所有人地位，以上訴人無權占有為由，請求上訴人
    應將坐落於系爭土地上，門牌號碼為台北縣三重市○○街
    182號房屋（如附圖所示A1、A2、B部分，面積共313.31平方
    公尺）遷讓返還伊等。
  (二)若鈞院認如附圖所示A2及B部分建物，與系爭房屋無附合關
    係，客觀上係獨立存在而可達經濟上使用目的之建物，伊等
    不得依所有物返還請求權規定，一併請求返還，然查前揭A2
    、B增建部分建物，係坐落於伊等共有之系爭土地上，上訴
    人亦屬無權占有，伊等亦得依民法767條規定，請求上訴人
    應將如附圖所示A2及B部分之建物拆除，並將占用之土地返
    還伊等。
  (三)又無權占有他人房屋及土地，可能獲得相當於租金之利益為
    社會通常之觀念。查上訴人無合法權源，不付任何代價而占
    有使用系爭房屋及系爭土地，消極減免其應支付使用之代價
    而受有利益，致伊等受有損害，伊等自得依不當得利及侵權
    行為之法則，請求上訴人自起訴狀繕本送達翌日起至返還系
    爭房屋及系爭土地時止，按月給付相當於租金之利益。
  (四)爰依使用借貸、所有物物上請求權、不當得利及侵權行為之
    法律關係，先位聲明：上訴人應將系爭土地上，門牌號碼為
    台北縣三重市○○街182號房屋（如附圖所示A1、A2、B 部
    分，面積共313.31平方公尺）遷讓返還伊等，暨自起訴狀繕
    本送達翌日起至返還房屋之日止，按月給付伊等每人各新台
    幣（下同）5,066元。備位聲明：(1)上訴人應將系爭土地上
    之系爭房屋（如附圖所示A1部分，一、二層面積均為69平方
    公尺）遷讓返還伊等，暨自起訴狀繕本送達翌日起至返還房
    屋之日止，按月給付伊等每人各2,223元。(2)上訴人應將系
    爭土地上如附圖所A2部分（一、二層面積依序為24.09平方
    公尺、17.36平方公尺）及B部分（一、二層面積依序為
    64.14平方公尺、69.72平方公尺）之建物拆除，並將占用之
    土地返還伊等，暨自起訴狀繕本送達之翌日起至返還房屋之
    日止，按月給付伊等每人各2,843元。原審認被上訴人先位
    聲明已包含備位聲明（先位聲明及備位聲明(1)，所稱上訴人
    應返還房屋，其性質當然包括上訴人應一併返還坐落之基地
    ），本質上並無先位聲明全部不成立，備位聲明即成立之全
    部互相矛盾情形，依被上訴人先位、備位聲明之主張，其訴
    之聲明應有三項，即除了上述備位聲明外，尚包含「上訴人
    應將坐落系爭土地上如附圖所示A2及B部分建物遷讓返還被
    上訴人，如不能返還，則請求予以拆除，並將占用之土地返
    還被上訴人」，而判決：(1)上訴人應將系爭土地上之系爭房
    屋（如附圖所示A1部分，一、二層面積均為69平方公尺）遷
    讓返還被上訴人，暨自95年6月28日起至返還房屋之日止，
    按月給付被上訴人每人各1,779元(2)上訴人應將系爭土地上
    如附圖所示A2部分（一、二層面積依序為24. 09平方公尺、
    17.36平方公尺）及B部分（一、二層面積依序為64.14平方
    公尺、69.72平方公尺）之建物拆除，並將占用之土地返還
    被上訴人，暨自95年6月28日起至返還上開土地之日止，按
    月給付被上訴人每人各2,274元，並駁回被上訴人其餘之訴
    ，上訴人就其敗訴部分提起上訴，被上訴人則於本院聲明：
    上訴駁回（被上訴人就其敗訴部分，則未據聲明不服，此部
    分已告確定）。
二、上訴人則以：
  (一)丁履森係於58年間，將系爭土地及系爭房屋租與楊文芳，未
    定期限。因雙方係屬妻舅至親關係，感情至為良好，且當時
    系爭不動產價格不高，故由楊文芳及其妻即上訴人丙○○以
    代繳地價稅及房屋稅之方式抵付租金，互不計較。而原共有
    人丁原宏於87年6月2日將其應有部分贈與登記為其妻即被上
    訴人壬○○所有，致被上訴人壬○○自87年起至94年止，未
    將地價稅繳款單交與上訴人丙○○，以致上訴人丙○○無從
    執以繳納其地價稅，此並非伊等不予繳納。
  (二)楊文芳承租上開不動產後，又與其妻即上訴人丙○○在系爭
    土地上搭建如附圖所示A2及B部分建物，是此等建物應由楊
    文芳及上訴人丙○○原始取得所有權。且此等建物為不動產
    ，自無與系爭房屋附合而成其重要成分之可能，參以如附圖
    所示A2及B部分建物之面積較系爭房屋為大，更不可能附合
    成為系爭房屋之成分，故被上訴人主張其為如附圖所示A2及
    B部分建物所有人，訴請伊等遷讓返還，顯無理由。
  (三)依被上訴人於93年11月8日之存證信函所示顯係指稱伊等為
    無權占有，已足證明伊等並非因使用借貸關係占有使用系爭
    不動產，起訴後被上訴人竟主張伊等均為使用借貸，並以終
    止使用借貸關係方式，請求返還系爭房屋，足見所謂「無權
    占有」及成立「使用借貸關係」等情，均非實在。
  (四)訴外人楊文芳及上訴人丙○○繳納地價稅及房屋稅之金額，
    與法定租金相當，並非被上訴人所稱無對價關係或與使用、
    收益房屋之租金收入不成比例。又代繳稅賦之原因雖可能有
    因租賃而抵付租金、無因管理、受委任或無償代繳等不一而
    足，然本件系爭土地及房屋既由伊等所占有使用，則伊等所
    代繳之地價稅及房屋稅顯為使用之對價，是以兩造維持此狀
    況長達約四十年，而互無爭議。被上訴人若主張伊等係基於
    其他原因而代繳地價稅及房屋稅，則自應就此有利之事實負
    舉證責任等語，資為抗辯。並於本院聲明：(1)原判決不利於
    伊之部分廢棄。(2)上開廢棄部分，被上訴人在第一審之訴駁
    回。
三、兩造不爭執事項：
  (一)系爭土地及系爭房屋現為被上訴人所共有。
  (二)被上訴人之被繼承人丁履森於58年間，將系爭房屋及所坐落
    之基地交由訴外人楊文芳（即被上訴人甲○○之舅舅，上訴
    人丙○○之丈夫）占有使用，楊文芳並於系爭房屋前後增建
    如附圖所示A2及B部分建物。嗣訴外人楊文芳業已死亡，上
    訴人為其繼承人，系爭土地、系爭房屋及如附圖所示A2、B
    部分建物現由上訴人占有使用。
  (三)系爭房屋（如附圖所示A1部分，一、二層面積均為69平方公
    尺）；如附圖所示A2部分建物，一、二層面積依序為24.09
    平方公尺、17.36六平方公尺；如附圖所示B部分建物，一、
    二層面積依序為64.14平方公尺、69.72平方公尺。
四、被上訴人又主張：系爭房屋及所坐落之基地，係由伊等之被
    繼承人丁履森借予訴外人楊文芳（即被上訴人甲○○之舅舅
    ）使用，楊文芳並於系爭房屋前後增建如附圖所示A2及B部
    分建物，嗣因訴外人楊文芳死亡，上訴人為其繼承人，伊等
    已依法向上訴人表示終止使用借貸契約，伊等自得請求上訴
    人將系爭房屋遷讓返還，及將如附圖所示A2、B部分之建物
    拆除，並將占用之土地返還，暨將所受不當利得按月返還伊
    等。惟此為上訴人等所否認，並以前開情詞置辯，則本件所
    應審究者厥為：(一)上訴人之被繼承人楊文芳究係基於使用借
    貸契約，抑係租賃契約，而占有使用系爭房屋及所坐落之基
    地？(二)被上訴人得否請求上訴人遷讓返還系爭房屋，及將如
    附圖所示A2、B部分之建物拆除，將占用之土地返還？(三)被
    上訴人得否請求上訴人返還不當得利或給付損害賠償？若為
    肯定，其數額若干，始為合理？茲分別論述如下：
  (一)上訴人之被繼承人楊文芳究係基於使用借貸契約，抑係租賃
    契約，而占有使用系爭房屋及所坐落之基地？
    被上訴人主張：系爭土地及系爭房屋，係由被上訴人甲○○
    之先父，亦即被上訴人乙○○○之先夫丁履森於58年間借予
    訴外人楊文芳使用等語。上訴人則抗辯：訴外人楊文芳與丁
    履森間就系爭房屋及系爭土地成立租賃關係，由承租人代繳
    地價稅及房屋方式稅抵付租金，並非使用借貸關係等語。經
    查：
    1.上訴人抗辯：訴外人楊文芳及其妻即上訴人丙○○與丁履
      森間就系爭房屋及系爭土地係成立租賃關係，固據提出地
      價稅、房屋稅繳款書、支票存根及帳簿影本為證。惟上訴
      人於原審陳稱係以代繳地價稅及房屋稅之方式抵付租金，
      嗣於本院則陳稱除代繳地價稅及房屋稅之方式抵付租金外
      ，楊文芳另有開立支票支付租金，顯見上訴人就租金之支
      付方式，前後之陳述並不一致。又上訴人所提出之支票存
      根及帳簿影本（見本院卷第38至40頁），為楊文芳自行留
      存之紀錄，其上雖載有「房租」、「楊美富」等字樣，然
      丁履森係於58年間，將系爭房屋及所坐落之基地交由訴外
      人楊文芳占有使用，為兩造所不爭執，而上訴人所提出之
      支票存根，其中一張為57年6月3日所簽發，其上並載明「
      12月20日至6月20日」、「付6月20日止」，顯意謂付至57
      年6月20日止之租金，且依此記載於56年間即成立租賃關
      係，核與上訴人所陳丁履森係於58年間，將系爭房屋及所
      坐落之基地租與楊文芳不符。甚而，被上訴人乙○○○、
      甲○○及訴外人丁原宏於66年1月間，分別以買賣、繼承
      原因取得系爭土地、建物所有權各三分之一，此有土地及
      建物登記謄本附卷可稽（見原審卷第6、7、108至112頁）
      ，惟上訴人所提出之另一張支票存根為72年12月1日所簽
      發，其上雖載明「楊美富」、「付房租」，亦核與系爭房
      屋及系爭土地之所有權人不符，況前開支票存根及帳簿所
      載金額並不相同，上訴人復無法具體舉證證明租金之計算
      標準，及其確曾支付前開租金予被上訴人乙○○○、甲○
      ○及訴外人丁原宏等3人，自難依此遽認丁履森與楊文芳
      有租賃合意存在。再者，楊文芳及上訴人丙○○與丁履森
      間有相當親近之親屬關係（楊文芳為丁履森之妻舅），為
      兩造所不爭執，在此情況下，楊文芳使用系爭土地及系爭
      房屋進而代繳稅賦之原因可能有多種，諸如無因系理、受
      委任，甚至無償代繳等，不能據以推認丁履森與楊文芳、
      丙○○間就系爭土地及系爭房屋成立租賃關係，蓋租賃關
      係之成立，當事人本應就租賃標的、租金及使用收益等有
      關租賃之重要事項達成合意，上訴人僅代繳稅賦，不能證
      明即有租賃關係之合意存在。
    2.楊文芳因使用借貸關係而占有使用系爭土地及系爭房屋之
      事實，業經證人即訴外人楊文芳之胞妹楊滿艷於原審證稱
      ：「在57年9月以後，媽媽剛過世，楊文芳要找房子作工
      廠，丁履森就把系爭房屋無條件給他使用，也沒有談租金
      ，是我親耳聽到」等語（見原審卷第103頁），亦足證楊
      文芳、丁履森間就系爭土地及系爭房屋並未成立租賃關係
      ，且足認其二人所成之法律關係為使用借貸關係。
    3.又上訴人雖聲請訊問證人楊添祥以佐證其所稱之租賃關係
      存在，惟該證人於原審僅證稱：系爭房屋前面是姓楊的，
      後半段是姓丁的，因為丁履森說房屋稅與地價稅給楊文芳
      繳納，並同意他蓋前半段的房子等情（見原審卷第103、
      104頁），並無法證明楊文芳與丁履森就系爭房屋及所坐
      落之基地成立租賃關係，是該證人所述情節，不足資為對
      上訴人有利之認定。
    4.綜上，上訴人所辯上情，不足採信，應認被上訴人此部分
      主張為真實。
  (二)被上訴人得否請求上訴人遷讓返還系爭房屋，及將如附圖所
    示A2、B部分之建物拆除，將占用之土地返還？
    1.按「借用人死亡者，貸與人得終止契約」，民法第472條
      第4款定有明文。本件訴外人楊文芳既因使用借貸關係占
      有使用系爭土地及系爭房屋，於其死亡後，該使用借貸關
      係，應為楊文芳繼承人之上訴人所繼受，則被上訴人基於
      系爭土地及系爭房屋所有權人之身分，以本件起訴狀繕本
      之送達作為終止使用契約之意思表示，而上訴人亦已於95
      年6月27日收受起訴狀繕本，復有送達證書在卷可憑（見
      原審卷第14至18頁），應認該使用借貸契約已經合法終止
      ，則上訴人占用系爭土地及系爭房屋應屬「無權占有」無
      訛。
    2.另被上訴人主張：訴外人楊文芳所增建之如附圖所示A2及
      B部分建物，與系爭房屋，無論在屋頂、天花板、屋內之
      樑柱等構造上，均連成一棟完整之建物，客觀上應屬同一
      建物，該增建部分已不能視為獨立之不動產，而屬附合而
      為系爭房屋之重要成分，依民法第811條「動產因附合而
      為不動產之重要成分者，不動產所有人，取得動產所有權
      」之規定，應由伊等取得該增建部分之所有權等語。然此
      為上訴人所否認，並抗辯：如附圖所示A2及B部分建物，
      係由楊文芳及上訴人丙○○所搭建，應由其等原始取得所
      有權等語。經查：上開A2及B部分建物為楊文芳及其妻即
      上訴人丙○○所出資興建，為被上訴人所不爭執，而該等
      建物為不動產，即無與系爭房屋附合而為其重要成分之可
      能，被上訴人所稱附合乙節，顯然與民法第811條所定要
      件不符，被上訴人自不能取得如附圖所示A2及B部分建物
      之所有權，被上訴人本於所有權請求上訴人遷讓返還，顯
      然無據。惟縱係如此，上訴人占有使用該A2及B部分建物
      ，仍不能改變該等建物「無權占有」系爭土地之事實。
    3.次按所有人對於無權占有或侵奪其所有物者，得請求返還
      之；對於妨害其所有權者，得請求除去之；民法第767條
      前段、中段定有明文。本件上訴人既無權占有系爭房屋及
      所坐落之基地，其所使用之如附圖所示A2及B部分建物又
      無權占有系爭土地，已詳如前述，則被上訴人本於所有權
      之作用，請求上訴人將如系爭房屋遷讓返還，及將系爭土
      地上如附圖所示A2及B部分之建物拆除，將占用之土地返
      還，均有理由，應予准許。
  (三)被上訴人得否請求上訴人返還不當得利或給付損害賠償？若
    為肯定，其數額若干，始為合理？
    1.復按無法律上之原因而受利益，致他人受損害者，應返還
      其利益，民法第179條前段規定甚明。又按無權占有他人
      之土地，可獲得相當於租金之利益，為社會通常之觀念（
      最高法院61年度台上字第1695號判例參照）。本件上訴人
      無權占有使用系爭房屋及系爭土地，而消極減免其應支付
      使用系爭房屋及系爭土地之代價，即受有利益，並因而致
      被上訴人占有使用系爭房屋及系爭土地之權益受有損害，
      被上訴人依不當得利法律關係，請求上訴人返還所受不當
      得利，於法洵無不合。又被上訴人基於不當得利、損害賠
      償之法律關係為同一請求，本院既認被上訴人返還不當得
      利之請求為有理由，自毋庸再就損害賠償部分予審酌，附
      此敘明。
    2.再按城市地方房屋之租金，以不超過土地及其建築物申報
      總價額年息百分之十為限；而於租用基地建築房屋，亦準
      用之；土地法第97條第1項、第105條分別定有明文。末按
      土地所有權人未於公告期間申報地價者，以公告地價百分
      之八十為其申報地價，平均地權條例第16條前段著有明文
      。經查：系爭土地於94年1月之公告地價為每平方公尺
      14,500元，此有被上訴人所提之公告現值查詢表在卷可證
      ，而系爭房屋及系爭土地坐落於台北縣三重市，往北接同
      市○○路轉重陽路，可連接中山高速公路，往南可接台北
      縣新莊市，附近有一臨時果菜市場，惟無重要政府機關、
      百貨公司、戲院等，且所在街道為約八米寬巷道，無分向
      行車道，此經原審勘驗屬實，制有勘驗筆錄一件在卷為憑
      （見原審卷第309、310頁），斟酌其所在之位置、上訴人
      使用之經濟價值及所受利益等情，認每年租金以申報總價
      額年息百分之八為當。據此核算，上訴人占用系爭房屋部
      分，應按月給付被上訴人每人各1,779元〔計算式：：69
      （平方公尺，即如附圖所示A1之基地面積）×14,500（公
      告地價）×0.8（以公告地價百分80為申價地價）×0.08
      （申報總價額年息百分之8）÷12（月）÷3（被上訴人三
      人各自之應有部分）＝1, 779元〕，使用如附圖所示A2及
      B部分建物占用系爭土地部分，應按月給付被上訴人每人
      各2,274元〔計算式：88.23（平方公尺，即如附圖所示A2
      、B部分之基地總面積）×14,500（公告地價）×0.8 （
      以公告地價百分80為申價地價）×0.08（申報總價額年息
      百之10）÷12（月）÷3（被上訴人三人各自之應有部分
      ）＝2,274元〕。故被上訴人請求上訴人自起訴狀繕本送
      達翌日起，至返還系爭房屋之日止，按月給付被上訴人每
      人各1,779元，及至返還如附圖所示A2及B部分建物占用之
      土地之日止，按月給付被上訴人每人各2,274元，為有理
      由，應予准許。被上訴人逾此部分之不當得利請求，則為
      無理由，不應准許。
五、綜上所述，被上訴人主張：伊等已合法向上訴人終止使用借
    貸契約，自得請求上訴人將系爭房屋遷讓返還，及將如附圖
    所示A2、B部分之建物拆除，並將占用之土地返還，暨將所
    受不當利得按月返還伊等，為可採。上訴人抗辯：訴外人楊
    文芳與丁履森間就系爭房屋及系爭土地成立不定期租賃關係
    ，為不可採。從而，被上訴人本於使用借貸、所有物物上請
    求權、不當得利之法律關係，請求上訴人(1)應將系爭土地上
    之系爭房屋遷讓返還被上訴人，暨自95年6月28日（即起訴
    狀繕本送達翌日）起至返還房屋之日止，按月給付被上訴人
    每人各1,779元；(2)應將系爭土地上如附圖所示A2及B部分之
    建物拆除，並將占用之土地返還被上訴人，暨自95年6月28
    日（即起訴狀繕本送達翌日）起至返還上開土地之日止，按
    月給付被上訴人每人各2,274元，為有理由，應予准許。是
    則原審為上訴人敗訴之判決，並為假執行之宣告，於法並無
    不合。上訴意旨指摘原判決不當，求予廢棄改判，為無理由
    ，應予駁回。
六、上訴人雖聲請傳訊證人楊添祥，惟證人楊添祥於原審已傳訊
    過，且本件事證已臻明確，本院認無再予傳訊之必要；又本
    件事證已臻明確，兩造其餘陳述及攻擊防禦方法，經審酌後
    核與判決結果不生影響，不再一一論述，附此敘明。
據上論結，本件上訴為無理由，依民事訴訟法第449條第1項、第
78條、第85條第1項前段，判決如主文。
中    華    民    國    97    年    8     月    12    日
                    民事第三庭
                        審判長法  官 林敬修
                              法  官 藍文祥
                              法  官 黃騰耀
正本係照原本作成。
如不服本判決，應於收受送達後20日內向本院提出上訴書狀，其
未表明上訴理由者，應於提出上訴後20日內向本院補提理由書狀
（均須按他造當事人之人數附繕本）上訴時應提出委任律師或具
有律師資格之人之委任狀；委任有律師資格者，另應附具律師資
格證書及釋明委任人與受任人有民事訴訟法第466條之1第1項但
書或第2項（詳附註）所定關係之釋明文書影本。
中    華    民    國    97    年    8     月    13    日
                              書記官 秦仲芳
附註：
民事訴訟法第466條之1（第1項、第2項）：
對於第二審判決上訴，上訴人應委任律師為訴訟代理人。但上訴
人或其他法定代理人具有律師資格者，不在此限。
上訴人之配偶、三親等內之血親、二親等內之姻親，或上訴人為
法人、中央或地方機關時，其所屬專任人員具有律師資格並經法
院認為適當者，亦得為第三審訴訟代理人。


司法院資訊處製作；財團法人民間司法改革基金會備份。
